【裁判字號】    95,上訴,1815
【裁判日期】    950712
【裁判案由】    偽造文書等
【裁判全文】
臺灣高等法院刑事判決                95年度上訴字第1815號
上  訴  人
即  被  告  甲○○
上列上訴人因偽造文書等案件，不服臺灣士林地方法院94年度訴
字第306號，中華民國95年3月31日第一審判決（起訴案號：臺灣
士林地方法院檢察署94年度偵字第978號），提起上訴，本院判
決如下：
    主  文
上訴駁回。
    事  實
一、甲○○係簡詹東妹（已於民國94年8月11日死亡）之女，簡
    詹東妹所開立於臺北市○○區○○路1段331號內湖西湖郵局
    （臺北153支，以下簡稱西湖郵局）、局號000000-0號（後
    改為000000-0號）、帳號000000-0號之郵政存簿儲金帳戶，
    一向由簡詹東妹保管印鑑章，甲○○負責保管郵政存簿儲金
    簿（以下簡稱存摺），若須提款，皆係甲○○獨自或陪同簡
    詹東妹持印鑑章及存摺至西湖郵局，由甲○○親自填寫郵政
    存簿儲金提款單（以下簡稱提款單）提款，提款密碼只有甲
    ○○與簡詹東妹知悉。詎甲○○竟意圖為自己不法之所有，
    並基於行使偽造私文書及詐欺取財之犯意，先於93年8月間
    某日，在臺北市○○區○○路1段130號簡詹東妹當時住處內
    ，竊取簡詹東妹之印鑑章，得手後，於同年8月17日上午11
    時許，至上址西湖郵局，冒用簡詹東妹之名義，在提款單上
    填寫提領新臺幣（下同）59,000元，並盜用簡詹東妹之印章
    蓋印於該提款單上，偽造提款單私文書，再持以行使，交付
    予不知情之西湖郵局經辦員徐慧嫻，致徐慧嫺陷於錯誤，誤
    認甲○○為有權提領之人，遂如數交付所提領之款項，甲○
    ○以此詐術詐得59,000元（提款單上列印作業時間為11 時5
    分59秒），足以生損害於西湖郵局對於儲金業務管理之正確
    性及簡詹東妹本人。嗣甲○○向簡詹東妹謊稱郵局帳戶款項
    遭人盜領，由簡詹東妹報案，經查對西湖郵局監視器畫面上
    領款者為甲○○後，始知悉上情。
二、案經簡詹東妹訴由臺北市政府警察局內湖分局報請臺灣士林
    地方法院檢察署檢察官偵查起訴。
    理  由
一、按傳聞法則之重要理論依據，在於傳聞證據未經當事人之反
    對詰問予以核實，乃予排斥，惟若當事人已放棄對原供述人
    之反對詰問權，於法院審判時表明同意該等傳聞證據可作為
    證據，基於證據資料愈豐富，愈有助於真實發現之理念，並
    貫徹刑事訴訟法修法加重當事人進行主義之精神，確認當事
    人對於證據能力有處分權之制度，傳聞證據經當事人同意作
    為證據，法院認為適當者，亦得為證據。另當事人於調查證
    據時，對於傳聞證據表示「沒有意見」、「不用再傳喚詰問
    」，而未於言詞辯論終結前聲明異議 (Without Objection)
    ，應視為已有將該等傳聞證據採為證據之同意，此刑事訴訟
    法第159條之5定有明文。本案被告於本院審理時，對於被告
    以外之人於審判外之陳述之證據能力並未表示意見，迄本院
    辯論終結前，被告亦未爭執本案證據之證據能力，依刑事訴
    訟法第159條之5第2項之規定，應視為被告已同意本案相關
    之傳聞證據均可作為證據，本院斟酌本案卷內之證據並非非
    法取得，亦無證明力明顯過低之情形，且經原審法院及本院
    於審判期日依法進行證據之調查、辯論，被告於訴訟上之程
    序權，已受保障，前揭各該證據，均得採為證據，先予敘明
    。
二、訊據上訴人即被告甲○○矢口否認上開犯行，辯稱：伊母親
    簡詹東妹自行保管其印鑑，伊並未偷拿；93年8月17日當天
    上午，並未去西湖郵局提領金錢，提款單也不是伊所填寫，
    是事後於同年10月18日去補登存摺，補登了93年6月21日、7
    月8日、8月6日、8月17日共4筆紀錄後，才知道被人盜領59,
    000元，伊去窗口問承辦小姐，她說還有後續資料，才又補
    登了9月8日、10月8日共2筆紀錄云云。
三、經查：
  (一)上揭事實業據告訴人簡詹東妹指訴綦詳，而93年8月17日上
    午11時許，告訴人西湖郵局上開帳戶經人臨櫃提領59,000元
    （提款單上列印作業時間為11時5分59秒），業經證人即西
    湖郵局經辦員徐慧嫺證述無訛，依證人即本案承辦員警劉志
    中於偵查中供證：「當初我們是依據派出所受理的紀錄及資
    料來查證，後來是按照他們所講的盜領時間，調閱郵局臨櫃
    交易監視錄影帶，按照那個時間點，將照片洗出來給被害人
    指認，才知道是她女兒。」、「 (能確定你調閱的時間點沒
    有出入？)沒有出入，因為我們是行文過去請郵局他們提供
    具體時間地點的影帶。」 (見偵卷第31頁)，證人徐慧嫺供
    證：「 (可以確定提款單之印鑑章沒有問題？)沒有問題，
    因為她的戶頭是在我們郵局開戶的。我現在也有帶她開戶時
    留存的立章申請書。」、「 ((提示前述存款單及被害人提
    供之卷附存摺封面與明細)是否可以確認該筆交易是同一筆
    交易？)可以確定，因為從帳號、戶名、日期等可以確定。
    」、「…但是我們有摺、無摺的代號是不一樣的，若是有摺
    的，代號是1506，若是無摺，就是1506N…」 (見偵卷第32
    頁)，參諸被告自承告訴人簡詹東妹所開立於臺北市○○區
    ○○路1段331號內湖西湖郵局、局號0000 00-0號（後改為
    000000-0號）、帳號000000-0號之郵政存簿儲金帳戶，一向
    由告訴人保管印鑑章，被告負責保管存摺，若須提款，皆由
    被告獨自或陪同告訴人持印鑑章及存摺至西湖郵局，由被告
    親自填寫提款單提款，提款密碼只有被告與告訴人知悉，告
    訴人之印鑑章及存摺均未曾遺失或由他人保管使用之事實。
    再觀之該提款單上，確實有代號1506，且有填寫密碼無誤，
    堪認告訴人西湖郵局帳戶內之59,000元款項，係經被告提真
    正之存摺及印鑑章，並填寫密碼後據以提領。
  (二)觀諸卷附93年8月17日上午11時許之西湖郵局監視錄影帶翻
    拍相片2張，被告確實身著粉紅色短袖上衣出現在郵局櫃檯
    前，被告於偵審中皆不否認93年8月17日上午郵局監視錄影
    畫面翻拍相片中，身穿粉紅色衣服的人是伊，因為伊有那件
    衣服，上面的人也是伊本人等語無訛，告訴人亦指稱該畫面
    上之人確係被告，互核一致。經質之被告何以於93年8月17
    日上午11時許，出現在西湖郵局監視錄影畫面中？其先供稱
    ：伊當日未曾至郵局辦理任何交易，後又避重就輕改陳：可
    能是去繳健保卡之類的費用，時間已久，忘記那天上午有無
    去郵局辦事，也忘記是去做什麼云云，然查，前開2張相片
    中顯示之被告出現時間為11時6分6秒、11時8分7秒，恰與卷
    附93年8月17日59,000元提款單上列印之作業時間11時5分59
    秒，時間甚為接近，證人徐慧嫺亦證述：「 ((提示前述提
    款單及卷附八月十七日十一時六分六秒照片)可否確定二者
    有同一性？)應該是有，照片有照到我，我敢確認是同一筆
    ，…」 (見偵卷第32頁)，並有監視錄影翻拍相片2張、提款
    單1紙附卷可按，據此，益認被告有於93年8月17日上午11時
    許，前往西湖郵局提款。
  (三)被告雖辯以伊只有於93年8月16日上午11點去郵局提領自己
    帳號戶內的10,000元，8月17日未去郵局，可能是錄影監視
    畫面的時間弄錯了。惟經原審調取93年8月16日上午西湖郵
    局之監視錄影帶勘驗結果，8月16日上午11時4分至11時7分
    ，被告確實身著紫藍色、有深色紋路之衣服出現該處，並有
    持自己之存摺臨櫃提款10,000元之動作（提款單列印作業時
    間為11時5分11秒），此部分另據被告供承無訛，並有被告
    個人之帳號000000-0號帳戶存摺影本、93年8月16日10,000
    元提款單、郵局監視錄影帶及原審勘驗筆錄在卷供參 (見原
    審卷第26、27頁)，被告該部分之陳述應屬實在。然細繹上
    開93年8月16日、8月17日郵局監視錄影畫面及翻拍相片，被
    告確實於不同日期，均曾出現在西湖郵局櫃檯前，時間長達
    數分鐘，並且係身穿不同顏色、款式之服裝，足見郵局之監
    視錄影畫面時間並無出入誤差，其除於93年8月16日上午11
    時許前往西湖郵局提款外，另於翌日即8月17日上午11時許
    ，亦曾再度前往西湖郵局提款。雖被告再以本件只有看到93
    年8月17日伊在郵局內之監視錄影相片而已，該相片並無實
    際提領存款之動作畫面。惟因被告於原審準備程序中，僅辯
    稱：伊只有在93年8月16日上午去郵局提款，8月17日未去，
    應該是郵局監視錄影之時間有誤云云，故由原審先行調取西
    湖郵局93年8月16日上午之監視錄影帶，被告於原審勘驗該8
    月16日之監視錄影帶後，始臨訟提出此項抗辯，原審乃再依
    被告之聲請，發函調取93年8月17日之監視錄影帶，惟已逾
    保管期限，故無法提供，此有中華郵政公司94年12月16日北
    營字第0940905338號函附卷可佐。是該提領存款畫面，並非
    刻意銷燬，自不能執此為被告有利之認定。
  (四)被告雖亦否認系爭93年8月17日59,000元提款單為其所填寫
    ，經訊之被告供稱：其本人與母親簡詹東妹之郵局提款單，
    均為其本人親自書寫等情，故原審乃向西湖郵局調取被告所
    開設之帳號000000-0號帳戶，自92年6月起至93年10月止，
    共9 次，及告訴人上開帳戶自92年1月起至94年6月止，共8
    次之提款單，經互相比對結果，各張提款單均漏未書寫郵局
    之局號，且依肉眼觀察就可發現其上所寫之阿拉伯數字及國
    字，不論在佈局、結構、角度、筆勢、字形等特徵，均屬相
    同，尤以告訴人帳戶之92年1月15日該張95,000元提款單之
    字樣，與系爭93年8月17日59,000元提款單上之字跡，皆為
    一致，足以認定係同一人所為，系爭93年8月17日提款單應
    係由被告親自填寫，毫無疑義。因此部分事證亟明，核無再
    進行筆跡鑑定之必要。
  (五)至被告辯稱：伊是事後於93年10月18日去補登告訴人之存摺
    ，補登同年6月21日、7月8日、8月6日、8月17日共4筆紀錄
    後，才知道被人盜領59,000元，跑去窗口問小姐，她說還有
    後續資料，伊才又補登9月8日、10月8日共2筆紀錄云云。惟
    徵諸卷附告訴人之存摺影本，從被告所稱上揭6筆紀錄排列
    之間隔、字體、墨色，可知6月21日、7月8日為1組，8月6日
    、8月17日為另1組、9月8日、10月8日又為1組，被告若於10
    月18日始行前往補登存摺，以吾人一般存摺補登之經驗，若
    為一次補登，實無可能發生6月21日、7月8日該組與8月6日
    、8月17日該組，竟為不同之間隔、字體、墨色，而且10月
    18日以前之未登錄紀錄，應係一次補登完畢，然觀以上開6
    筆紀錄，均係位於存摺之同一頁即第4頁內，其列印時並無
    換頁之情事發生，顯見列印時並未因換頁而中斷，自不可能
    發生被告所稱分批補登之情形，被告所辯於10月18日因補登
    存摺才知被盜領云云，顯與事實不合，而無足取。
  綜上，本件事證明確，被告前開所辯，無非係事後卸責之詞，
  不足採信，其之犯行，堪以認定，應依法論科。
四、核被告所為，係犯刑法第320條第1項竊盜罪、第210條、第
    216 條之行使偽造私文書罪、第339條第1項之詐欺取財罪。
    其盜用印章係偽造私文書之部分行為，又其偽造私文書之低
    度行為應為行使之高度行為所吸收，均不另論罪。查被告行
    為後，94年1月7日修正公布之刑法，自95年7月1日施行，修
    正後之刑法刪除第55條關於牽連犯之規定。本件被告所犯上
    開3罪間，有方法目的之牽連關係，依修正前即行為時之規
    定，應從一重之行使偽造私文書罪處斷；依修正後之刑法既
    已刪除牽連犯之規定，則所犯上述各罪應依數罪併罰之規定
    分論併罰。比較新舊法之規定，修正後之規定並非較有利於
    被告，依刑法第2條第1項之規定，應適用行為時之法律，即
    適用修正前刑法第55條牽連犯之規定，從一重之行使私文書
    罪處斷。原審審酌被告並無犯罪科刑執行紀錄，有本院被告
    前案紀錄表存卷可憑，素行良好、與告訴人係母女關係、盜
    領之金額非鉅、然犯罪後始終否認犯行，未知錯悔改，並其
    生活狀況、智識程度等一切情狀，依刑法第216條、第210條
    、第320條第1項、第339條第1項、第55條、第41條第1項，
    罰金罰鍰提高標準條例第1條前段、第2條，量處被告有期徒
    刑四月，並諭知易科罰金之折算標準。並說明被告偽造之提
    款單私文書，因已持向西湖郵局行使提款，並非為被告所有
    之物，故不宣告沒收。
五、又被告於犯罪時之刑法第41條第1項前段規定：「犯最重本
    刑為5年以下有期徒刑以下之刑之罪，而受6個月以下有期徒
    刑或拘役之宣告，因身體、教育、職業、家庭之關係或其他
    正當事由，執行顯有困難者，得以1元以上3元以下折算一日
    ，易科罰金。」又受刑人行為時之易科罰金折算標準，修正
    前罰金罰鍰提高標準條例第2條前段（現已刪除）規定，就
    其原定數額提高為100倍折算1日，則被告行為時之易科罰金
    折算標準，應以銀元300元折算1日，經折算為新臺幣後，應
    以新臺幣900元折算為1日。惟95年7月1日修正公布施行之刑
    法第41條第1項前段則規定：「犯最重本刑為五年以下有期
    徒刑以下之刑之罪，而受六個月以下有期徒刑或拘役之宣告
    者，得以新臺幣一千元、二千元或三千元折算一日，易科罰
    金。」比較修正前後之易科罰金折算標準，以95年7月1日修
    正公布施行前之規定，較有利於受刑人，則應依刑法第2條
    第1項前段，適用修正前刑法第41條第1項前段規定，定其折
    算標準。原判決雖未及比較適用新舊法，惟原判決別無其他
    撤銷事由，修正後之規定係以適用行為時法為原則，因此原
    判決雖未及比較適用，然上訴本院後，經比較新舊法，行為
    後之法律並非較有利於行為人，仍應適用行為時法，則原判
    決適用行為時法即無不當，自不構成撤銷之事由。
據上論斷，應依刑事訴訟法第368條，判決如主文。
本案經檢察官吳國南到庭執行職務。
中    華    民    國    95    年    7     月    12    日
                  刑事第十五庭審判長法  官  吳昭瑩
                                    法  官  王麗莉
                                    法  官  楊貴雄
以上正本證明與原本無異。
如不服本判決，應於收受送達後十日內向本院提出上訴書狀，其
未敘述上訴之理由者並得於提起上訴後十日內向本院補提理由書
（均須按他造當事人之人數附繕本）。
                                    書記官  林淑貞
中    華    民    國    95    年    7     月    13    日
附錄：本案論罪科刑法條全文
中華民國刑法第216條
行使第條至第條之文書者，依偽造、變造文書或登載不實
事項或使登載不實事項之規定處斷。
中華民國刑法第210條
偽造、變造私文書，足以生損害於公眾或他人者，處五年以下有
期徒刑。
中華民國刑法第320條第1項
意圖為自己或第 3 人不法之所有，而竊取他人之動產者，為竊盜
罪，處五年以下有期徒刑、拘役或五百元以下罰金。
中華民國刑法第339條第1項
意圖為自己或第 3 人不法之所有，以詐術使人將本人或第 3 人
之物交付者，處五年以下有期徒刑、拘役或科或併科1000元以下
罰金。


司法院資訊處製作；財團法人民間司法改革基金會備份。
